臺灣高等法院刑事裁定
111年度毒抗字第91號
抗  告  人  
即  被  告  林柏達





上列抗告人因聲請施以強制戒治案件，不服臺灣新北地方法院11
1年度毒聲字第1號，中華民國111年1月3日裁定（聲請案號：臺
灣新北地方檢察署110年度聲戒字第287號、110年度毒偵字第117
2號），提起抗告，本院裁定如下：
    主  文
抗告駁回。                                              
    理  由
一、原裁定意旨略以：抗告人即被告甲○○（下稱抗告人）因施用
    第一級毒品案件，經原審法院以110年度毒聲字第940號裁定
    送觀察、勒戒後，認有繼續施用毒品傾向，有法務部○○○○○○
    ○○附設勒戒處所民國110年12月20日北所衛字第11013006950
    號函附有無繼續施用毒品傾向證明書及評估標準紀錄表附卷
    可憑，原審法院核閱卷宗後認檢察官之聲請為有理由，應予
    准許，爰依毒品危害防制條例第20條第2項後段、第3項規定
    ，裁定抗告人令入戒治處所強制戒治，其期間為6個月以上
    ，至無繼續強制戒治之必要為止，但最長不得逾1年。
二、抗告意旨略以：
　㈠評分結果認抗告人有繼續施用毒品傾向，判斷依據偏重於前
    科紀錄，依新修正毒品危害防制條例說明，既給予3年後再
    犯者適用勒戒之機會，按理應跳脫以往窠臼「從新從輕」評
    估前科紀錄，該處所又以以往裁定戒治之前科紀錄為主要依
    據，認有繼續施用毒品傾向，顯與新修正毒品危害防制條例
    立法說明相違，亦有一罪不二罰之疑慮，如此豈不與此次寬
    厚刑事政策變革相違。
　㈡懇請查核行政院與司法院對施用毒品犯之判定與執行之方式
    ：⒈行政院對施用毒品犯之採驗尿液政策，採用「不信任、
    不具信賴原則、無憑信性、得為期追蹤2年時間採驗尿液」
    ；⒉司法院（觀察、勒戒2個月時間）評估：有無繼續施用毒
    品「傾向者」，身心師評估心理檢測，依①前科紀錄②行為表
    現③臨床評估④社會穩定度，作判斷準則之依據而認定「傾向
    者」。以上所述我國不同體系之作法，顯見矛盾點，且人心
    難測，對人之心理判定依據，在世界諸國仍無一致性確定判
    斷之方法，請按刑事訴訟法明定之經驗法則與論理法則為判
    斷依據，准予抗告。
三、按觀察、勒戒後，檢察官或少年法院（地方法院少年法庭）
    依據勒戒處所之陳報，認受觀察、勒戒人無繼續施用毒品傾
    向者，應即釋放，並為不起訴之處分或不付審理之裁定；認
    受觀察、勒戒人有繼續施用毒品傾向者，檢察官應聲請法院
    裁定或由少年法院（地方法院少年法庭）裁定令入戒治處所
    強制戒治，其期間為6個月以上，至無繼續強制戒治之必要
    為止，但最長不得逾1年，毒品危害防制條例第20條第2項定
    有明文。次按勒戒處所應注意受觀察、勒戒人在所情形，經
    醫師研判其有或無繼續施用毒品之傾向後，至遲應於觀察、
    勒戒期滿15日前，陳報該管檢察官或少年法院（庭），觀察
    勒戒處分執行條例第8條第1項亦定有明文。依據上開規定，
    受觀察、勒戒人有無繼續施用毒品之傾向，係由醫師研判；
    而關於有無繼續施用毒品傾向之評估標準，法務部已於110
    年3月26日以法矯字第11006001760號函修正頒布「有無繼續
    施用毒品傾向評估標準紀錄表」、「有無繼續施用毒品傾向
    評估標準評分說明手冊」，受觀察、勒戒人有無「繼續施用
    毒品傾向」，係依具體個案之臨床實務及相關事證等情綜合
    判定，有其相當之專業依據及標準，且涉及專門醫學，又衡
    酌強制戒治之目的，係為協助施用毒品者戒斷毒品之心癮及
    身癮所為之保安處分，而該評估標準係將與判斷有無繼續施
    用傾向之相關因素加以列舉及量化，適用於每一位受觀察、
    勒戒處分之人，具一致性、普遍性、客觀性，以利執法者判
    定受勒戒人有無繼續施用毒品傾向，倘其評估由形式上觀察
    ，無擅斷或濫權等明顯不當情事，法院應予尊重。
四、經查：
　㈠抗告人因施用第一級毒品案件，由原審法院裁定將其送觀察
    、勒戒後，經法務部○○○○○○○○附設勒戒處所依據法務部於11
    0年3月26日修正之評估標準評定之結果如下：
　⒈前科紀錄與行為表現部分合計為37分（靜態因子部分：毒品
    犯罪相關司法紀錄7筆計10分、首次毒品犯罪年齡「21-30歲
    」計5分、其他犯罪相關紀錄6筆計10分、入所時尿液毒品檢
    驗結果呈「多種毒品反應」計10分；動態因子部分：所內行
    為表現為「持續於所內抽菸」計2分）。
　⒉臨床評估部分合計為35分（靜態因子部分：多重毒品濫用為
    「有，海洛因、安非他命」計10分、合法物質濫用為「有，
    菸」計2分、使用方式為「有注射使用」計10分、使用年數
    為「超過一年」計10分；動態因子部分：精神疾病共病〈含
    反社會人格〉評定為「無」計0分、臨床綜合評估〈含病識感
    、動機、態度、就醫意願〉評定為「輕度」計3分）。
　⒊社會穩定度部分合計為0分（茲不贅述）。
　⒋以上⒈至⒊總分合計為72分（靜態因子共計67分，動態因子共
    計5分），而應評定為「有繼續施用毒品傾向」，有法務部○
    ○○○○○○○附設勒戒處所前揭函文所附之有無繼續施用毒品傾
    向證明書、評估標準紀錄表各1份在卷可佐。
　㈡上開新修正之「有無繼續施用毒品傾向評估標準」既係法務
    部邀集專家學者暨相關機關研商後修正完竣，以因應本次毒
    品危害防制條例之修法意旨，且為一般受觀察、勒戒處分人
    均一體適用，而且依照評分說明手冊載明判定之原則，上述
    評估係該所相關專業知識經驗人士，於抗告人受觀察、勒戒
    期間，依其本職學識評估抗告人之前科紀錄與行為表現、臨
    床評估、社會穩定度等因子所為之綜合判斷，經科學驗證所
    得之結論，足徵上開證明書及評估標準紀錄表，係綜合個案
    之臨床實務及具體事證為評分，以判定抗告人有繼續施用毒
    品傾向，自形式上觀察，並無擅斷或濫權等明顯不當之情事
    ，經核亦均與前揭評估標準紀錄表之計分相符，自得資為判
    斷抗告人有無繼續施用毒品傾向之證明。是自上開評定之評
    分結果觀之，抗告人確有繼續施用毒品之傾向，而達應施以
    強制戒治之標準，自有依法再施以強制戒治以降低其再次施
    用毒品之危險性之必要，抗告人主張人心難測，對心理判定
    依據，在世界諸國仍無一致性確定判斷之方法云云，忽略上
    開標準乃專業、一致之評量方式，所述自非可採。
　㈢抗告人雖主張評分結果之判斷依據偏重於先前戒治或犯罪之
    前科紀錄，顯與新修正毒品危害防制條例立法說明相違，亦
    有一罪不二罰之疑慮云云。惟查：
　⒈觀諸評估標準紀錄表之記載，可知「前科紀錄」部分僅係判
    斷有繼續施用毒品傾向之評估因子之一，且各評估因子皆設
    有一定之配分並定有計分上限，並非只偏重「前科紀錄」之
    評分，而抗告人「前科紀錄」部分之合計計分僅為20分（毒
    品犯罪相關司法紀錄、其他犯罪相關紀錄各計10分），甚至
    未達其評分結果總分（72分）之3分之1，是難認有何抗告人
    所指摘之評分判斷依據偏重於前科紀錄的情形。
　⒉再者，參酌強制治療本質上應為一種由專業人員主導實施之
    治療程序，受強制治療者係立於「病人」之地位接受治療，
    並以使受治療者有效降低其再犯危險為目的，則同此理，在
    評估有無繼續施用毒品傾向時，納入施用者前此之毒品等前
    案紀錄作為指標，通案列計一致但比重不同之分數（毒品紀
    錄每筆5分，其他前案紀錄每筆2分），再為個案上之統計與
    分數加總，最後得出有繼續施用毒品傾向之結論而認施用者
    有強制戒治之必要，有其本質考量及合理之關連性，並非針
    對其過去之前案紀錄再重複為刑事處罰，自不違反一事不二
    罰之原則。且就「前科紀錄與行為表現」部分計分時，新制
    業已降低毒品或其他前案之影響程度，而各設有10分上限，
    其目的係衡量在3年「定期治療」之新模式下，如一概如舊
    制無限制以前案記錄累加勒戒人之分數，往往很容易達到「
    有繼續施用毒品傾向」而應強制戒治之標準，使得理應更為
    重要之臨床評估等因子之重要性被稀釋，亦不利於鼓勵勒戒
    人積極參與觀察、勒戒之機構內處遇，但以前案記錄作為衡
    量勒戒人有無繼續施用毒品傾向之靜態因子之一，仍有正當
    合理之關連性，如過往毒品或其他犯罪紀錄較多者，其無視
    毒品、刑法等相關刑事禁誡規定而犯罪，應可作為其對刑罰
    反應力較為薄弱之象徵，經觀察、勒戒後，若未能徹底戒除
    毒癮，再繼續施用毒品之可能性自然較高，並非為再度懲罰
    有前案紀錄之人而為此規定。從而，基於對施用毒品之人，
    將之視為「病人」，使其能接受定期治療之新制精神，尚難
    僅因採計前案紀錄，便認為對抗告人不公，且新制規定業已
    設有計分上限，以避免無限制擴張前案紀錄對「前科紀錄與
    行為表現」此項判定之影響，而有合比例性之限縮考量，是
    抗告人此部分之主張，並非有理。
　㈣抗告人雖又主張行政院與司法院對施用毒品犯之判定與執行
    之方式，採不同體系之作法，顯見矛盾點云云，惟查，對施
    用毒品者之高危險群（毒品列管人口），予以定期及不定期
    採驗其尿液，係為確實防制此等施用毒品者再犯，爰於毒品
    危害防制條例第25條訂定得對其等定期尿液採驗或強制採驗
    之規定，並於該條第3項授權行政院制定「採驗尿液實施辦
    法」；而施用毒品者執行觀察、勒戒後，若經評估認有繼續
    施用毒品傾向，依毒品危害防制條例第20條第2、3項規定，
    即應直接接續施以強制戒治，乃係透過完整之機構內療程以
    降低其再次施用毒品之危險性，可見二者並無矛盾之處，一
    為防止、抑制施用毒品者再次吸毒之手段，另一則為著重有
    效幫助施用毒品者戒除毒癮，並預防其將來再犯之治療，是
    抗告人此部分主張，容有誤會。
五、綜上所述，原裁定准檢察官之聲請，依毒品危害防制條例第
    20條第2項後段、第3項規定，裁定抗告人令入戒治處所施以
    強制戒治，其期間為6個月以上，至無繼續強制戒治之必要
    為止，但最長不得逾1年，經核其認事用法，並無違誤。抗
    告人猶執前詞提起本件抗告，為無理由，應予駁回。
據上論斷，應依刑事訴訟法第412條，裁定如主文。
中　　華　　民　　國　　111 　年　　1 　　月　　28　　日
                  　刑事第八庭　審判長法　官　陳世宗
                                      法　官　林呈樵
                                      法　官　吳勇毅
以上正本證明與原本無異。
不得再抗告。
                                      書記官  許家慧
中　　華　　民　　國　　111 　年　　1 　　月　　28　　日